【裁判字號】    97,上易,1027
【裁判日期】    980630
【裁判案由】    給付買賣價金
【裁判全文】
臺灣高等法院民事判決                97年度上易字第1027號
上  訴  人  丁○○
被 上訴 人  甲○○○
訴訟代理人  黃育勳律師
複 代理 人  吳忠勇律師
上列當事人間請求給付買賣價金事件，上訴人對於中華民國97年
9 月30日臺灣桃園地方法院97年度訴字第1424號第一審判決提起
上訴，經本院於98年6月16日言詞辯論終結，判決如下：
    主      文
原判決廢棄。
被上訴人在第一審之訴及假執行之聲請均駁回。
第一、二審訴訟費用由被上訴人負擔。
    事實及理由
一、本件上訴人聲明求為判決：(一)原判決廢棄。(二)被上訴人在第
    一審之訴及假執行之聲請均駁回。
    被上訴人聲明求為判決：上訴駁回。
二、被上訴人起訴主張：上訴人授權其兄乙○○於民國（下同）
    85年 5月10日與伊訂立不動產買賣契約書，約定上訴人以總
    價金新臺幣（下同） 185萬元向伊買受坐落桃園縣平鎮市○
    ○段217之99地號土地所有權應有部分4分之1、 及其上門牌
    號碼同市○○路○段101巷3號房屋所有權全部（下稱系爭不
    動產），除已交付定金 8萬元外，餘款約定於產權移轉登記
    完畢並辦理貸款後一次付清。又上訴人縱未授權乙○○簽訂
    系爭不動產買賣契約書，惟其事後已知乙○○以其代理人身
    分簽訂系爭不動產買賣契約書，而未表示反對，並配合辦理
    貸款及過戶作業程序，亦應負表見代理之授權人責任。詎系
    爭不動產於85年 3月中旬辦妥貸款後，上訴人僅陸續支付現
    金共117萬元，其餘60萬元則以支票2紙（下稱系爭支票）給
    付，惟系爭支票屆期經提示卻遭退票，迭經催討均不置理等
    情，爰依據民法第 367條之規定，求為命上訴人給付60萬元
    及法定遲延利息之判決。
    上訴人則以：伊不認識被上訴人，亦未向被上訴人買受系爭
    不動產，系爭不動產亦從未移轉登記予伊，被上訴人請求伊
    給付系爭買賣價金60萬元，自屬無據等語，資為抗辯。
三、按無代理權人以代理人之名義所為之法律行為，非經本人承
    認，對於本人，不生效力，民法第170條第1項定有明文。又
    由自己行為表示以代理權授與他人，或知他人表示為其代理
    人而不為反對之表示者，對於第三人應負授權人之責任。但
    第三人明知其無代理權或可得而知者，不在此限，亦為民法
    第 169條所明定。是以本人應負表見代理之責任，必須於該
    當法律行為發生前或後，有表見之事實存在，且該第三人係
    善意無過失者，始足當之（最高法院93年度台上字第 379號
    判決參照）。又民法第 169條所謂知他人表示為其代理人而
    不為反對之表示者，以本人實際知其事實為前提，其主張本
    人知此事實者，應負舉證之責（最高法院68年台上字第1081
    號判例參照）。本件被上訴人主張兩造間就系爭不動產訂有
    買賣契約書，上訴人僅支付部分價金 117萬元，其餘價金60
    萬元則以系爭支票給付，惟各該支票屆期經提示卻遭退票云
    云，固據其提出系爭不動產買賣契約書、系爭支票及存款不
    足退票單為證（見原審卷 7至12頁），惟為上訴人所否認；
    且查：
    (一)被上訴人係與訴外人乙○○洽談系爭不動產買賣事宜，惟
      代書交付系爭不動產買賣契約書予被上訴人簽名時，買方
      卻係記載上訴人，經乙○○表示為便於貸款，故以其妹即
      上訴人名義訂約等情，業經被上訴人自認：「當初我的房
      子本來要賣給乙○○，…我是在代書事務所簽（系爭不動
      產買賣契約書）的，丁○○名字是代書交給我時就已經寫
      好的，但是否係乙○○簽的，我不清楚。我有問為何不是
      乙○○的名子，乙○○表示他貸款可能會貸不下來，要用
      他妹妹（指上訴人）的名字」屬實（見本院卷73頁）；復
      經本院調取上訴人在玉山商業銀行中壢分行、台灣銀行中
      壢分行、彰化商業銀行股份有限公司中壢分公司、上海商
      業儲蓄銀行股份有限公司中壢分公司及中壢龍岡郵局之開
      戶申請書，連同系爭不動產買賣契約書，送請法務部調查
      局鑑定結果亦認為：「一甲類筆跡（指系爭不動產買賣契
      約書之「丁○○」簽名）與乙類筆跡（指上開開戶文件之
      上訴人簽名）筆劃特徵不同。二Ａ類印文（指系爭不動產
      買賣契約書之「丁○○」印文）與Ｂ、Ｃ、Ｄ、Ｅ、Ｆ、
      Ｇ1、Ｇ2-1、Ｇ2-2、Ｇ2-3類印文（指上開開戶文件之「
      丁○○」印文）均不同」，有該局98年 5月14日調科貳字
      第 09800268420號鑑定書足按（見本院卷85、86頁），足
      見上訴人並未簽訂系爭不動產買賣契約書。
    (二)系爭不動產買賣契約書簽訂後，係由被上訴人將系爭不動
      產移轉登記予訴外人即乙○○之女丙○○，有系爭不動產
      所有權移轉契約書、登記申請書、丙○○之國民身分證及
      建物登記簿謄本可稽（本院卷32至37頁）；而用以支付其
      餘買賣價金之系爭支票，亦係由乙○○之妻洪淑華（現已
      改名洪莉媚─見本院卷28頁）簽發並由乙○○在其上為背
      書，俱與上訴人無涉。雖依代書戊○提出其所保存之土地
      增值稅、房屋契稅及地政案件收件紀錄（見本院卷75至78
      頁），系爭不動產曾以上訴人名義送件，嗣又撤銷，改以
      丙○○名義送件，惟上開紀錄就此並未記載原因為何。戊
      ○所提出書狀雖云：「因乙○○之信用不良無法貸款，故
      85 年5月15日立約由甲○○○過戶丁○○，並於85年 5月
      15日申報土地增值稅及房屋契稅。後因丁○○向銀行貸款
      又未通過審核，雙方議訂撤件改過戶予乙○○之女丙○○
      」（見本院卷74頁），惟其已在上開書狀內自承：「經過
      十餘年本人承辦案件太多，實在沒有太多的記憶」（見本
      院卷74頁），足見其記憶已經模糊，在缺乏相關事證之情
      況下，顯係參考上開收件紀錄，拼湊而來，尚難憑以遽認
      上訴人知悉系爭不動產買賣契約書訂立之事。至被上訴人
      以上訴人與乙○○係親兄妹，彼此關係深厚，乙○○顯係
      經由上訴人同意，始在系爭不動產買賣契約書上以上訴人
      名義簽名蓋章云云，則僅屬其個人臆測之詞，始終並未舉
      證以實其說，殊不足取。
    (三)代書戊○所具上開書狀提及上訴人曾向銀行申請貸款而未
      經核准乙事，既不足取，有如前述，則被上訴人執此主張
      上訴人有表見代理之事實云云，已不足取；更何況被上訴
      人已自認上訴人於簽訂系爭不動產買賣契約書時並未到場
      ，亦未出具授權書予訴外人乙○○。顯見被上訴人就訴外
      人乙○○並無代理上訴人訂約之權限乙事，縱非明知，亦
      屬可得而知，依民法第 169條但書之規定，亦不得主張上
      訴人應負表見代理之責任。是被上訴人主張上訴人就系爭
      不動產買賣契約應負表見代理之授權人責任云云，亦不足
      取。
    (四)依上所述，系爭不動產買賣契約書既非上訴人本人或其授
      權訴外人乙○○簽訂，且上訴人復不負表見代理之授權人
      責任，茲上訴人又表示不承認該項無權代理簽訂系爭不動
      產買賣契約書之行為，依民法第170條第1項之規定，該項
      契約對於上訴人自不生效力，是被上訴人本於該契約書之
      約定，請求上訴人給付系爭買賣價金，自屬無據。
四、綜上所述，被上訴人本於民法第 367條之規定，請求上訴人
    給付60萬元及自起訴狀繕本送達之翌日起，至清償日止，按
    年息5%計算之利息，自屬不應准許；其假執行之聲請亦失所
    附麗，應併予駁回。從而原審所為上訴人敗訴之判決，自有
    未洽。上訴論旨指摘原判決不當，求予廢棄改判，為有理由
    ，爰應由本院予以廢棄改判，如主文第2項所示。
五、至兩造其餘之攻擊或防禦方法及未經援用之證據，經本院斟
    酌後，認為均不足以影響本判決之結果，自無逐一詳予論駁
    之必要，併此敘明。
六、據上論結，本件上訴為有理由，依民事訴訟法第 450條、第
    78條，判決如主文。
中    華    民    國    98    年    6     月    30    日
                    民事第六庭
                        審判長法  官 林鄉誠
                              法  官 許紋華
                              法  官 梁玉芬
正本係照原本作成。
不得上訴。
中    華    民    國    98    年    7     月    1     日
                              書記官 常淑慧


司法院資訊處製作；財團法人民間司法改革基金會備份。
